【裁判字號】    98,台上,4154
【裁判日期】    980723
【裁判案由】    妨害自由等罪
【裁判全文】
最高法院刑事判決            九十八年度台上字第四一五四號
上  訴  人  台灣高等法院檢察署檢察官
上  訴  人
即  被  告  甲○○
選任辯護人  張  權律師
上  訴  人
即  被  告  乙○○
選任辯護人  邱群傑律師
上  訴  人
即  被  告  丙○○
上列上訴人等因被告等妨害自由等罪案件，不服台灣高等法院中
華民國九十七年十二月二十三日第二審判決（九十七年度上訴字
第三七一七號，起訴案號：台灣台北地方法院檢察署九十六年度
偵字第二六二九七號），提起上訴，本院判決如下：
    主  文
上訴駁回。
    理  由
按刑事訴訟法第三百七十七條規定，上訴於第三審法院，非以判
決違背法令為理由，不得為之。是提起第三審上訴，應以原判決
違背法令為理由，係屬法定要件。如果上訴理由書狀並未依據卷
內訴訟資料，具體指摘原判決不適用何種法則或如何適用不當，
或所指摘原判決違法情事，顯與法律規定得為第三審上訴理由之
違法情形，不相適合時，均應認其上訴為違背法律上之程式，予
以駁回。本件檢察官上訴意旨略稱：(一)、原判決雖認被告甲○○
、乙○○、丙○○等人並無擄人勒贖之犯意，然既認定甲○○與
其友人合計約輸新台幣（下同）六十餘萬元，甲○○為取回賭輸
之款項，乃計劃擄走丁○○、戊○○加以拘禁，以強制手段要求
彼等解決詐賭所致甲○○輸錢之損失。然被告等擄得被害人後，
先係向戊○○索價一千萬元處理詐賭之事，經戊○○拒絕後，乙
○○又降價為三百萬元，惟戊○○仍不答應，嗣戊○○因見丁○
○傷勢嚴重，始同意交付一百萬元。被告等既明知甲○○遭詐賭
所輸之金額僅六十餘萬元，卻要求被害人交付一千萬元、三百萬
元及一百萬元，則就超過部分究係如何計算金額？是否於擄得被
害人後意圖勒贖始要求交付該等鉅額款項等情尚非無疑。原判決
僅據被告等之辯解，即認被告等並無勒贖之意圖，尚嫌理由不備
。且縱認被告等就要求之款項均無勒贖意圖，亦應於判決事實詳
予載明被告等主觀上認知之情形，否則即有認定事實與理由不相
符合之違法。(二)、原判決認乙○○、丙○○擄得被害人後，先向
戊○○索價一千萬元未果，乙○○即主動降價要求三百萬元賠償
，然於理由中復載稱被告等有否強令戊○○簽發面額三百萬元本
票一事，僅有戊○○單一指訴，別無其他積極證據可資佐證，是
就被告等有無要求戊○○交付三百萬元部分，尚有判決所載理由
矛盾之違法。而就乙○○主動降價要求三百萬元賠償部分之認定
依據為何，亦未於理由載明，有理由不備之違法。又原判決認甲
○○為取回賭輸之款項，即與丙○○、乙○○基於妨害自由等之
犯意聯絡，計劃由丙○○、乙○○出面擄走被害人，以強制手段
要求被害人解決詐賭所致甲○○輸錢之損失，乙○○乃於民國九
十六年七月五日十二時許，會同有犯意聯絡之吳俊達至台北縣中
和市租車，再於翌日十七時許，由乙○○召集江欣霖、吳俊達等
多人，至甲○○所開設之「瑰寶軒古董店」二樓集合，江欣霖等
人說明欲處理詐賭糾紛，邀共同前往押人，吳宗豪等人始同意參
與，則吳宗豪應係於「瑰寶軒古董店」二樓聽聞此事後始有犯意
之聯絡，然原判決認定其於租車時即與乙○○有犯意聯絡，非但
未說明依據，所認定之事實亦有矛盾。且江欣霖、吳俊達、許鄒
宏、林偉倫、周建銘及綽號「阿昌」等成年男子究如何為犯意聯
絡，亦未於事實具體載明，同有違誤云云。上訴人即被告甲○○
上訴意旨略稱：(一)、甲○○雖對於以私行拘禁方式剝奪被害人丁
○○、戊○○之行動自由坦承不諱，然自始否認有參與對被害人
等妨害自由之犯行，並稱不知情，僅於翌日下午經丙○○以電話
告知後，依址前往，始知被害人等遭妨害自由，原審就甲○○是
否有參與妨害自由之行為，自應調查，不得遽以其自白認定有妨
害自由之犯行。且依戊○○在偵審中之證述，足見被害人等遭妨
害自由時，甲○○並未在場，復無參與之行為，即不應認定甲○
○與其他共同被告為妨害自由之共同正犯，原審未慮及此，遽以
甲○○自白認定其確有參與妨害自由之犯行，顯屬判決理由不備
。(二)、甲○○於原審審理中，與被害人等以賠償八十萬元損害而
達成和解，全部和解金均由甲○○獨自出資支付。甲○○長年販
賣壽山石雕刻，具正當職業，並定期捐助社會公益團體。而父母
年事已高，妻子兒女目前亦無工作，全家生計均賴甲○○之工作
收入，如入監服刑，全家生活將陷入困境，請從輕量刑並予緩刑
之宣告。(三)、甲○○在警詢時已供稱丙○○打電話至伊店裡，告
以戊○○已寫好詐賭自白書，叫伊過去他永和住處拿，伊始知被
害人等先前遭乙○○帶往他處拘禁之事。惟原判決卻將詐賭自白
書作成之時點，認定係甲○○到場後才作成，而有認遭甲○○暴
力脅迫始書具之錯誤，且關乎甲○○到丙○○住處之前，是否知
悉被害人等已遭拘禁於他處之判斷，影響本件證據調查之認定。
又甲○○到丙○○之住處後，只停留不到五分鐘時間，若依原判
決認定，係甲○○到場後毆打丁○○，戊○○才作成詐賭自白書
，豈能於五分鐘內即完成？原判決未採信甲○○之供述，所為認
定與經驗法則有悖。上訴人即被告乙○○上訴意旨略稱：(一)、被
害人等係與丙○○共同經營賭場，此據丙○○指述歷歷，且經原
審調查屬實，然被害人等不斷迴避渠等係賭場合夥人之事實，足
見渠等與丙○○之關係及在賭場內所為，多所隱瞞，無非意圖模
糊被告等找渠等解決賭場糾紛之原因，為強化渠等被害者形象，
尚有諸多瑕疵可指，被害人等之指述與事實不符，真實性如何？
容值懷疑。原審竟採被害人等之證詞為判決基礎，未調查其他證
據以審認渠等所述遭妨害自由是否為真，置渠等矛盾不一及與卷
證不符之指述不論，有判決不適用法則等違法。(二)、本件起因主
要係被害人等詐賭，乙○○為處理詐賭糾紛，始邀集江欣霖等人
以妨害自由等方式，使被害人等承認詐賭，並給付賠償金。乙○
○所用之求償手段縱有不當，然衡諸犯罪動機，係導因被害人等
與彼等帶來之賭客勾串，使用不法之詐賭手段詐取甲○○財物於
先，乙○○因不甘受騙，為替叔父索回遭詐賭所受損失，方藉由
上開手段向被害人等求償，衡情實有可憫之處。原判決未就乙○
○犯罪動機一併考量，逕科處有期徒刑一年二月，量刑非但過重
，且有違罪刑相當原則，而有適用法則不當之違法云云。
惟查：原判決綜合全案證據資料，本於事實審法院職權推理之作
用，認定被告等確有共同強押害人等至台北市文山區某民宅、台
北縣永和市丙○○承租之房屋等處拘禁之犯行。因而撤銷第一審
關於被告等妨害自由部分之判決，就此部分依想像競合犯從一重
改判論處被告等共同犯私行拘禁罪刑（各處有期徒刑一年二月）
，已詳細說明其採證認事之理由。所為論斷，亦俱有卷證資料可
資覆按。且查：(一)、上訴是否以原判決違背法令為理由，屬於形
式審查範圍，檢察官上訴意旨就原判決以被告等主觀上認知被害
人等與賭客勾串，擺放螃蟹關暗地抽換牌支詐賭，導致甲○○輸
錢，始以拘禁方式逼使承認詐賭並賠償甲○○所受損失，要與擄
人勒贖罪須「自始」有使被害人以財物取贖人身之違法主觀要件
尚屬有間之論斷，究有何違背法令之情形，並未具體指摘，僅泛
言被告等索取超過甲○○被詐賭所受損失之金額，「是否於擄得
被害人後意圖勒贖始要求交付該等鉅額款項等情尚非無疑」云云
，籠統空泛之臆測說詞，本院無從為形式上之審查，自難謂已具
備首揭得為第三審上訴理由之法定形式要件；復就原判決已於事
實欄內明白記載被告等係以拘禁手段要求被害人等解決詐賭所致
金錢損失之犯罪動機，強指為未認定記載，又對未提起上訴之其
他共同被告部分，竟指摘原判決未認定記載其他共同被告間如何
為犯意聯絡，均顯非依據卷內資料執為指摘之適法第三審上訴理
由。檢察官上訴意旨就妨害自由部分其餘所執各詞，要屬與被告
等犯罪構成要件無涉之單純事實爭執，亦難認係上訴第三審之合
法理由。次按刑事訴訟法第三百七十六條所列各罪之案件，經第
二審判決者，不得上訴於第三審法院，法有明文。被告等人另犯
傷害罪部分，原審係依刑法第二百七十七條第一項論處罪刑，核
屬刑事訴訟法第三百七十六條第一款之案件。依前開說明，既經
第二審判決，自不得上訴於第三審法院，檢察官就傷害部分竟復
提起上訴，顯為法所不許。其此部分上訴為不合法，亦應予駁回
。(二)、證據之取捨及證據之證明力如何，由事實審法院依其調查
證據所得心證，本其確信自由判斷，茍不違反經驗法則或論理法
則，即難遽指違法。又共同正犯，係基於犯意之聯絡，彼此利用
對方之行為達到犯罪目的，故應就全部事實共同負責。原判決依
憑被害人等之指證，乙○○、吳俊達、許鄒宏、周建銘、林偉倫
在警詢時之證述，吳俊達在第一審之證言，及被告等之自白，並
扣案在甲○○住處取出之戊○○所寫詐賭自白書等證據，據以認
定被告等有共同拘禁被害人等之事實，及「甲○○於本件共犯中
，處於一領導、主事地位」。此係原審踐行證據調查程序後，本
諸合理性自由裁量所為證據評價之判斷，既未違反經驗法則或論
理法則，要不能指為違法。茲甲○○、乙○○上訴意旨，就原判
決所為論斷，究有何違背法令之情形，並未依據卷內資料具體指
摘，徒以甲○○於被害人等遭妨害自由時，並未在場，亦無參與
或逼令戊○○書寫詐賭自白書之行為，被害人等之指述與事實不
符，不能令甲○○負共同正犯罪責及不能採被害人等之證言為乙
○○不利之論斷云云，據以指摘原判決違法，係以自我片面之說
詞，對原判決採證認事之職權行使，並已詳加說明之事項，再漫
為事實之爭辯，依首開說明，自非適法之第三審上訴理由。又量
刑輕重係屬事實審法院得依職權自由裁量之事項，原判決為刑罰
之量定時，已敘明係以被告等之責任為基礎，斟酌刑法第五十七
條各款所列情形，為科刑輕重標準之審酌，所量定之刑罰既均未
逾法定刑度，即不得遽指為違法。甲○○、乙○○上訴意旨，均
顯與法律規定得為第三審上訴理由之違法情形，不相適合，其等
上訴違背法律上之程式，應予駁回。本件甲○○之上訴不合法而
應從程序上予以駁回，其請求從輕量刑並宣告緩刑，自無從審酌
。(三)、查第三審上訴書狀，應敘述上訴之理由，其未敘述者，得
於提起上訴後十日內補提理由書於原審法院，已逾上述期間，而
於第三審法院未判決前仍未提出上訴理由書狀者，第三審法院應
以判決駁回之，刑事訴訟法第三百八十二條第一項、第三百九十
五條後段規定甚明。被告丙○○因妨害自由部分，不服原審判決
，於九十八年一月十七日提起上訴，並未敘述理由，迄今逾期已
久，於本院未判決前仍未提出，依上開規定，其上訴自非合法，
應予駁回。
據上論結，應依刑事訴訟法第三百九十五條，判決如主文。
中    華    民    國  九十八  年    七    月  二十三  日
                      最高法院刑事第六庭
                          審判長法官  謝  俊  雄
                                法官  陳  世  雄
                                法官  魏  新  和
                                法官  吳  信  銘
                                法官  徐  文  亮
      本件正本證明與原本無異
                                      書  記  官
中    華    民    國  九十八  年    七    月  二十八  日
                                                     Q


司法院資訊處製作；財團法人民間司法改革基金會備份。
